【裁判字號】    98,消債更,77
【裁判日期】    980429
【裁判案由】    更生事件
【裁判全文】
臺灣臺南地方法院民事裁定            98年度消債更字第77號
債  務  人  甲○○
上列當事人因消費者債務清理事件聲請更生，本院裁定如下：
    主  文
更生聲請駁回。
聲請費用新臺幣壹仟元由債務人負擔。
    理  由
一、本件聲請意旨略以：債務人前曾依照中華民國銀行公會會員
    辦理消費金融案件無擔保債務協商機制，與債權人中華商業
    銀行股份有限公司（按：後改為香港上海匯豐銀行股份有限
    公司）等6 家銀行成立協商，每月應還款金額為新臺幣（下
    同）21,597元，惟債務人尚有2 筆台東區中小企業銀行股份
    有限公司（下稱台東企銀）之債務未納入協商，總計每月須
    繳還9,100 元。債務人協商當時平均月薪僅33,437元，扣除
    協商及貸款月付金共30,697元後，賸餘2,740 元，尚不足行
    政院主計處公佈之95年最低生活費9,210 元，債務人長期入
    不敷出，導致96年5 月無法依約履行：
  (一)債務人原任職之中鋼保全股份有限公司（下稱中鋼保全公司
    ）每月薪資33,437元，扣除協商及貸款月付金共30,967元，
    僅餘2,740 元，顯低於行政院主計處公佈之95年最低生活費
    9,210 元，債務人每月入不敷出，只能依賴軍中退撫金維持
    生計，債務人知曉若長期入不敷出，退撫金終將用盡，為使
    經濟狀況可以好轉，便於民國95年12月離職，另謀出路。
  (二)景氣不彰，工作難尋，縱使債務人於96年4 月起任職於信速
    通運有限公司，然每月薪資收入仍不如從前。債務人平均每
    月薪資收入減少為27,491元，顯然已無法負擔每月協商及貸
    款月付金，債務人長期入不敷出，加上失業近4 個月，不得
    已於96年5 月毀諾。
  (三)97年5 月因債務人兄長去世，債務人為處理家中事務，離職
    近1 個月時間，雖於97年7 月8 日再次復職，卻僅擔任晚班
    倉管人員，薪資收入已大不如前，目前每月薪資為25,000元
    ，債務人有不可歸責於己致履行協商條件顯有重大困難之事
    由為此，依法聲請更生。
二、按債務人與金融機構協商成立者，不得聲請更生或清算，但
    因不可歸責於己之事由，致履行顯有重大困難者，不在此限
    ；本條例施行前，債務人依金融主管機關協調成立之中華民
    國銀行公會會員辦理消費金融案件無擔保債務協商機制與金
    融機構成立之協商，準用前項之規定，消費者債務清理條例
    第151 條第5項、第6項分別定有明文。又聲請更生或清算不
    合程式或不備其他要件者，法院應以裁定駁回之，但其情形
    可以補正者，法院應定期間先命補正，復為同條例第8 條所
    明定。衡諸債之關係，係以當事人間之信賴關係為基礎，為
    社會經濟組織之重要支柱，故當事人於以法律行為追求自己
    之利益之際，亦應顧及對方之利益，並考量債權債務在社會
    上之作用，本於誠實及信用之原則，行使債權及履行債務。
    是對於已陷入經濟上困境之消費者，若任其於惡性循環之債
    務窘境中生存，將衍生嚴重之社會問題，難以維持安定之社
    會經濟秩序，故為兼顧債權人、債務人雙方之利益，對陷於
    經濟上困境之消費者，乃允其於消費者債務清理條例施行後
    ，得選擇以重建型之更生程序或清算型之清算程序清理其債
    務，藉以妥適調整債務人與債權人及其他利害關係人間之權
    利義務關係，保障債權人獲得公平受償，並謀求消費者經濟
    生活之重建復甦機會。惟對於已與金融機構協商成立，或於
    本條例施行前，已依金融主管機關協調成立之中華民國銀行
    公會會員辦理消費金融案件無擔保債務協商機制與金融機構
    成立協商之債務人，若非因不可歸責於己之事由，致履行顯
    有重大困難，或到場而不為真實之陳述，自有違債權契約為
    誠信契約之本旨，故依消費者債務清理條例第151條第6項準
    用同條第5 項前段之規定，不得聲請更生或清算，應駁回其
    更生之聲請，始能避免肇致道德危險。
三、經查：
  (一)債務人於本件更生聲請前，已先於民國95年6 月2 日依金融
    主管機關協調成立之中華民國銀行公會會員辦理消費金融案
    件無擔保債務協商機制與中華商業銀行等金融機構成立協商
    ，自95年7 月份起，分100 期，利率0%，每月21,597元分期
    償還等情，債務人履行至96年5 月，有債務人提出之陳報狀
    、協議書及無擔保債務還款計畫書在卷可憑，堪信為真實。
  (二)債務人雖主張原任職之中鋼保全公司每月薪資33,437元，扣
    除協商及貸款月付金共30,967元，僅餘2,740 元，顯低於行
    政院主計處公佈之95年最低生活費9,210 元，債務人每月入
    不敷出，只能依賴軍中退撫金維持生計，債務人知曉若長期
    入不敷出，退撫金終將用盡，為使經濟狀況可以好轉，便於
    95年12月離職，另謀出路。嗣後景氣不彰，工作難尋，縱使
    債務人於96年4 月起任職於信速通運有限公司，然每月薪資
    收入仍不如從前。債務人平均每月薪資收入減少為27,491元
    ，顯然已無法負擔每月協商及貸款月付金，債務人長期入不
    敷出，加上失業近4 個月，不得已於96年5 月毀諾。97年5
    月因債務人兄長去世，債務人為處理家中事務，離職近1 個
    月時間，雖於97年7 月8 日再次復職，卻僅擔任晚班倉管人
    員，薪資收入已大不如前，目前每月薪資為25,000元，債務
    人有不可歸責於己致履行協商條件顯有重大困難之事由為此
    ，依法聲請更生。惟查：
  1.債務人前曾於97年8 月27日聲請更生，經本院以97年度消債
    更字第1018號受理，並業經裁定駁回確定在案。債務人於97
    年8 月27日聲請更生理由主張：「其每月應還款協商金額為
    21,597元，惟其尚有1 筆台東企銀之債務未納入協商，每月
    須繳還9,000 元，而債務人原任職之中鋼保全公司每月薪資
    30,000元，扣除每月生活必要費用共10,000元後，已不足支
    付上開協商債務與未協商債務共30,597元，債務人為尋求更
    好工作以償還協商金額，乃於95年12月離開中鋼保全公司，
    孰料，家中親友拜託債務人回老家耕農幫忙，致使尋求工作
    不得已停擺，又因老家親友之人情壓力無法儘速尋找工作，
    清償至96年2 月，不得已毀諾。又債務人於96年4 月尋獲信
    速公司臺南所司機兼倉管之工作，薪資30,000元，然至97年
    5 月份時，公司所長不明原因將債務人調職，債務人莫名被
    調職降薪，薪資遽減為20,000元，因而離職，雖97年7 月，
    公司行政將債務人找回公司，薪資亦從30,000元，遽減為20
    ,000元至25,000元，有不可歸責於己致履行協商條件顯有重
    大困難之事由云云」，債務人於前次聲請更生理由事實與本
    次聲請更生理由相較，有部分事實略有省略，本院為能適切
    認定本件聲請更生適法與否，應綜參97年8 月27日債務人更
    生理由，合先敘明。
  2.債務人稱其原任職於中鋼保全公司，每月薪資3 萬元，收入
    堪稱穩定，惟為尋求更好工作以繳納債務，乃於95年12月離
    開中鋼保全公司，又適逢家中親友拜託其回老家耕農幫忙，
    致使尋求工作停擺，無法儘速尋找工作，不得已毀諾等語，
    然查：無論債務人係離開原任職之公司，抑或回老家耕農幫
    忙，均屬債務人本身基於自由意志所作之選擇，尚難謂其有
    不可歸責於己之事由存在。況且，債務人既明知其每月須繳
    納債務金額達30,597元，即應選擇可以增加收入之工作，並
    以其所得清償債務，而非迫於人情壓力選擇回老家幫忙，從
    而，債務人既本於自身選擇回老家耕農幫忙，如因此導致其
    無法儘速找尋工作、喪失原來穩定之薪資收入而毀諾，自難
    認其有不可歸責於己之事由，致履行顯有重大困難之情形存
    在。
  3.次查：參酌97年度消債更字第1018號更生事件，前審以職權
    函詢信速通運公司有關債務人任職期間、任職期間每月實際
    薪資若干及債務人是否遭貴公司調職降薪而離職等情，據該
    公司函覆結果：債務人甲○○首次到職日為96年4 月9 日；
    除到職首月依公司規定，未符合全勤者未領全薪外，每月實
    際薪資為3 萬元（包含安全獎金、全勤獎金、配送獎金、理
    貨津貼）；97年5 月31日因債務人個人意願而離職，離職前
    並未曾將債務人調職或降職或強迫離職等情，此有該信速通
    運公司97年9 月23日信管字第97923 號函文1 紙附於97年度
    消債更字第1018號卷可佐。基此，債務人既已於96年4 月9
    日到職，且自96年5 月起，每月薪資亦有3 萬元，相較於債
    務人稱其工作停擺之95年12月至96年4 月間，其還款能力顯
    已增強，則債務人應無理由於積極財產增加情形下，突於96
    年5 月毀諾，不依協商條件履行債務。又債務人稱97年5 月
    份公司所長不明原因要調職，債務人突然莫名被調職降薪，
    薪資遽減為20,000元，因而離職一情，亦與上開函文所載債
    務人係自願性離職，公司於債務人離職前未將其調職或降薪
    或強迫離職等情之結果有異，故債務人之主張，顯難採信。
    更且，債務人係於97年5 月離職，與其96年5 月毀諾不依協
    商條件履行並無因果關係。
  (三)綜上，債務人未能善加審視自身財務情形，遽然自原工作單
    位離職，並基於其自由意志選擇回老家協助親友務農，以致
    自身財務狀況更益惡化，終致毀諾，若債務人能戮力工作，
    並妥適運用其退撫金，亦不致於96年5 月即行毀諾，是以本
    院難認債務人有不可歸責事由，導致無法履行協商義務。
四、綜上所述，債務人於消費者債務清理條例施行前，既已與金
    融機構之債權人依金融主管機關協調成立之中華民國銀行公
    會會員辦理消費金融案件無擔保債務協商機制成立協商，且
    又無因不可歸責於己致履行顯有重大困難之事由，則其聲請
    更生，顯然違背消費者債務清理條例第151條第6項準用同條
    第5 項前段之規定，且上開欠缺又屬無從補正，從而，依上
    開說明，應予駁回其更生之聲請，爰裁定如主文。
中    華    民    國    98    年    4     月    29    日
              民事第三庭    法      官  黃莉莉
上為正本係照原本作成。
如不服本裁定，應於裁定送達後10日內，以書狀向本院提出抗告
，並繳納抗告費新臺幣1千元。
中    華    民    國    98    年    4     月    29    日
                            書  記  官  陳著振


司法院資訊處製作；財團法人民間司法改革基金會備份。
